臺灣桃園地方法院民事裁定　　　　　 100年度消債聲字第86號
聲　請　人
即　債務人　鍾秋莉
代　理　人　李宏文律師
上列當事人因消費者債務清理事件，債務人聲請清算，經本院裁
定終止清算程序確定後聲請免責，本院裁定如下：
    主  文
債務人鍾秋莉不免責。
    理  由
一、按債務人有因浪費、賭博或其他投機行為，致財產顯然減少
    或負擔過重之債務，而生開始清算之原因者，法院應為不免
    責之裁定，但債務人證明經普通債權人全體同意者，不在此
    限，消費者債務清理條例第134 條第4 款定有明文。次按消
    費者債務清理制度並非在使債務人恣意消費所造成之債務，
    轉嫁予債權人負擔，故債務人免責制度，應在鼓勵勤勞誠實
    之債務人，而非縱容債務人奢侈浪費，倘債務人於聲請清算
    前之相當期間內，利用信用金融之機會，恣意為非屬通常生
    活所需之鉅額消費或作奢侈性、浪費性之消費而不在意日後
    履行返還之能力，自不容其利用消費者債務清理條例中之免
    責制度，致濫用清算程式以規避其應負擔之償還責任，如此
    始符消費者債務清理條例之立法本旨。
二、經查：
(一)本件聲請人即債務人鍾秋莉前於民國100 年5 月13日聲請清
    算，經本院於100 年6 月27日以100 年度消債清字第21號裁
    定自100 年7 月4 日上午9 時起開始清算程序，並同時終止
    清算程序等情，業據本院調閱上開卷宗查核無訛。
(二)依各債權銀行所提出聲請人歷史消費明細以觀，聲請人在明
    知自己經濟情況不佳之情況下，竟不知量入為出，節儉過日
    ，仍為眾多非必要性支出，顯已逾越己身能力甚或較一般有
    正常收入者均為豐厚之消費行為，茲分述如下：
１、債權人中國信託商業銀行股份有限公司提出之信用卡交易消
    費明細所示略以，聲請人於91年10月30日、12月2 日、12月
    30日、92年1 月30日、3 月5 日、3 月31日、4 月30日、5
    月30日、6 月30日、7 月30日、9 月30日、10月30日於CHT
    消費新台幣（下同）3,416 元、1,261 元、1,217 元、1,11
    6 元、1,169 元、1,245 元、1,780 元、1,316 元、1,469
    元、1,172 元、1,505 元、1,178 元，91年12月15日、92年
    9 月11日於遠東百貨中壢分公司消費5,217 元、1,158 元，
    92年1 月2 日、6 月8 日、8 月10日、8 月25日、10月24日
    於網路家庭國際資訊股份有限公司消費1,111 元、2,750 元
    、4,550 元、3,042 元、1,699 元，92年1 月10日於先芝服
    飾有限公司消費3,470 元，92年1 月18日、3 月15日、4 月
    17日、5 月14日、6 月15日、7 月26日、8 月20日、9 月23
    日、10月25日、11月12日、12月12日、93年1 月12日於臺灣
    大哥大股份有限公司消費1,921 元、1,410 元、1,538 元、
    1,916 元、2,440 元、2,974 元、3,021 元、3,370 元、2,
    804 元、2,681 元、3,160 元、1,264 元，92年1 月22日於
    巨國旅行社消費30,396元，92年2 月2 日於采盟股份有限公
    司消費3,660 元，92年2 月8 日、93年8 月31日於雅頓髮藝
    工作室消費3,000 元、3,000 元，92年2 月21日於佳醫準分
    子雷射治療中心消費30,000元，92年3 月4 日、6 月11日、
    8 月7 日於台灣蝶翠詩化消費3,310 元、1,970 元、4,300
    元，92年3 月16日、5 月10日、5 月19日、7 月6 日、7 月
    13日、7 月14日、7 月19日、7 月20日、8 月8 日、9 月24
    日、93年3 月28日、7 月15日、7 月19日、7 月28日、9 月
    22日於太平洋崇光百貨股份有限公司消費4,298 元、1,400
    元、1,350 元、5,188 元、15,568元、3,649 元、4,780 元
    、5,688 元、3,960 元、1,079 元、3,528 元、4,615 元、
    1,584 元、9,646 元、5, 601元，92年4 月20日、4 月27日
    、5 月3 日、7 月26日、12月15日、93年2 月11 日 、2 月
    22日、4 月29日、6 月3 日、6 月3 日於大江國際股份有限
    公司消費1,980 元、1,690 元、1,117 元、4,630 元、1,48
    8 元、18,615元、2,000 元、1,682 元、5,634 元、2,320
    元，92年4 月26日於星橋電影有限公司消費1,230 元，92年
    5 月2 日於特力翠豐股份有限公司消費2,074 元，92年5 月
    10日於由申甲有限公司消費1,395 元，92年5 月10日、93年
    1 月29日、5 月26日於燦坤3C中央店消費40,500元、9,780
    元（共分5 期）、18,036元（共分5期） ，92年6 月12日、
    6 月14日、93年1 月22日於衣蝶生活流行館桃園館消費4,98
    0 元、5,484 元、2,360 元，92年6 月15日於金海岸活蝦小
    吃店消費1,710 元，92年7 月15日於印象百貨店消費1,324
    元，92年7 月23日於萬泰珠寶行消費2,280 元，92年7 月25
    日於CATT電腦磁場消費2,690 元，92 年7月26日於網際得翼
    資訊社消費15,200元，92年8 月2 日、8 月24日、12月28日
    、93年1 月2 日於邑順發電腦股份有限公司消費1,581 元、
    3,485 元、4,079 元、3,309 元，92 年8月2 日於新竹風城
    消費2,867 元，92年8 月4 日、10月21日於DHC 消費1,780
    元、3,420 元，92年9 月17日、10月19日於瑞爾鼎股份有限
    公司消費2,599 元、2,249 元，92年9 月21日於天瓏資訊圖
    書有限公司消費1,149 元，92年9 月26日於裕益汽車股份有
    限公司消費6,920 元，92年10月24日於幼敏股份有限公司消
    費1,541 元，92年11月11日於蘇黎世產物保險股份有限公司
    繳納8,750 元，92年11月18日於中央產物保險股份有限公司
    繳納41,127元，92年11月29日於金鈴鹿股份有限公司消費1,
    006 元，92年12月3 日、3 月4 日於福祐汽車股份有限公司
    消費2,453 元、1,453 元，93年1 月22日於亞藝國際股份有
    限公司消費1,000 元，93年2 月11日、3 月11日、4 月12日
    、5 月11日、6 月11日、7 月12日、8 月11日於和信電訊股
    份有限公司消費1,251 元、1, 428元、1,237 元、1,756元
    、1,137 元、3,053 元、1,368 元，93年2 月11日、2 月13
    日於普來利實業股份有限公司消費2,263 元、1,07 8元，93
    年2 月12日於墊腳石圖書廣場消費1,336 元，93年3 月27日
    於特力和樂股份有限公司消費4,097 元，93年4 月2 日於宋
    屋實業股份有限公司消費1,040 元，93年7 月3 日、7 月10
    日於元圓波斯貓用品坊消費4,700 元、1,028 元，93年7月1
    9日、9 月14日於福特汽車消費1,953 元、3,716 元，93年8
    月21日於神腦鎧趯店消費10,700元，93年9 月1 日於臺灣產
    物保險桃園分公司消費1,038 元，93年9 月24日於美美皮飾
    行消費15,700元；預借現金部分：聲請人於92年1 月13 日
    預借150,000 元；通信貸款部分：聲請人於92年11月27 日
    至93年9 月29日貸款共94,479元（分11期）；餘額代償部分
    ：聲請人於93年1 月16日代償148,080 元（見本院100 年度
    消債清字第21號卷第40至100 頁）。
２、債權人台北富邦商業銀行股份有限公司提出之消費明細所示
    略以，聲請人於93年12月8 日於燦坤3C中央店消費11,940元
    ，93年12月8 日於東南旅行社股份有限公司中壢分公司消費
    19,000元，93年12月8 日於震旦行股份有限公司消費34,000
    元，93年12月10日於太平洋崇光百貨股份有限公司中壢分公
    司消費10,300元，93年12月11日於中華航空股份有限公司消
    費14,546元，93年12月11日於真善美汽車旅館有限公司經國
    店消費5,600 元，93年12月26日於夢工廠服飾館消費2,330
    元，93年12月26日於墊腳石圖書廣場消費19,993元，93年12
    月26日於永勝小客車租賃有限公司消費36,000元，93年12月
    27日於福特汽車總公司消費45,000元（見本院100 年度消債
    清字第21號卷第122 頁）。
３、債權人豐（台灣）商業銀行股份有限公司提出之消費明細
    表所示略以，聲請人於92年5 月24日、5 月26日、93年1 月
    18日、1 月26日、1 月30日、1 月31日、2 月8 日、3 月9
    日、9 月30日、10月31日、11月17日、11月21日於特力翠豐
    股份有限公司平鎮分公司消費1,471 元、3,077 元、2,159
    元、3,921 元、1,862 元、2,728 元、3,506 元、1,007 元
    、1,007 元、1,551 元、2,061 元、3,149 元，94年1 月16
    日於曜德視聽器材有限公司消費2,800 元，94年1 月17日於
    墊腳石圖書廣場消費1,740 元，94年1 月18日於順發3C量販
    - 邑順發中壢店消費9,335 元，94年1 月21日於悅華大酒店
    股份有限公司消費8,400 元，94年1 月25日於燦坤3C中央店
    消費26,180元，94年1 月31日、2 月3 日於碧雲天旅館消費
    4,740 元、1,600 元；餘額代償部分：聲請人於93年7 月15
    日代償50,000元（見本院100 年度消債清字第21號卷第125
    至138 頁）。
(三)由上足徵聲請人於其經濟狀況不佳無法負擔還款之際，猶持
    續向多家債權銀行申請餘額代償、信用貸款、預借現金，並
    為旅館、旅行社、百貨公司、燦坤3C、電信公司等非日常基
    本生活必要支出之奢侈性消費，造成惡化負債情形，終致累
    積大量欠款而至無法支付之地步。聲請人於個人收入有限之
    情況下，竟以預借現金或信用卡方式，從事高檔或欠缺必要
    性之消費，堪認聲請人確有未能妥適衡量個人清償債務能力
    、未節制開支、過度消費行為，致其負擔過重之債務，而生
    開始清算之原因，核與消債條例第134 條第4 款所稱「浪費
    、賭博或其他投機行為，致財產顯然減少或負擔過重之債務
    」等不免責事由相當。
(四)另聲請人固領有輕度身心障礙手冊而為慢性精神病患者，然
    該慢性精神疾病並非永久不治之難症，且非無治療痊癒之可
    能，聲請人亦知本身罹患慢性精神疾病，並已尋求醫療相關
    措施治療或控制，已逐漸康復並回復其謀生之能力。而聲請
    人具狀稱「其自22歲開始有斷續之低落情緒，伴隨數次躁症
    、妄想、幻聽等症狀，診斷出有物質濫用之情形，且因病發
    時產生之幻聽幻視導致其不斷刷卡、借款消費，購買許多非
    必要之物品」等情，固據提出行政院衛生署桃園療養院病歷
    摘要附卷為憑，然聲請人自91年起即使用信用卡消費，如自
    知有該等惡習（或疾病），應即更為注意，且於病發後更應
    與其家人言明注意勿令其請卡消費，甚或應與發卡銀行構通
    勿發卡給聲請人，但未見其本人或家人有何行動，反而任其
    消費，顯見所述有前述疾病並非其過度消費之任何藉口，且
    聲請人明知對該消費或借款並無支付能力，本即應量入為出
    ，節約消費，而不應該為該等消費支出或預借現金使用，致
    累積欠款而至無法支付之地步，堪認其確有因浪費或其他投
    機行為，致財產顯然減少或負擔過重之債務，而生開始清算
    原因等情事。又本件債務人年僅33歲，尚有相當之工作能力
    ，允宜於本件不免責裁定後，依消費者債務清理條例第142
    條規定，繼續清償債務，於各普通債權人受償額均達其債權
    額之20％以上後，再行聲請本院裁定免責，以資兼顧債權人
    利益，爰併此敘明。
三、綜上所述，本件聲請人既有消費者債務清理條例第134條第4
    款所列不應免責之事由，且又未經普通債權人全體同意免責
    ，揆諸首揭法條及說明，本件聲請人不得免責，爰裁定如主
    文。
中    華    民    國   100    年    8     月    17    日
                  民事第一庭  法  官  陳婉玉
以上正本係照原本作成。
如不服本裁定，應於裁定送達後10日內以書狀向本院提出抗告，
並繳納抗告費新臺幣1,000元。
中    華    民    國   100    年    8     月    17    日
                              書記官  利冠蔚